最高法院刑事判決　　　　　　九十四年度台上字第一九七一號
　　上　訴　人　乙○○
　　　　　　　　　　　　15樓（另案在台灣台中戒治所強制戒
　　　　　　　　　　　　治中）.
　　選任辯護人　劉思顯律師
　　上　訴　人　甲○○
　　　　　　　　　　　　號10.
上列上訴人等因違反毒品危害防制條例等罪案件，不服台灣高等
法院台中分院中華民國九十三年十一月三十日第二審判決（九十
三年度上重訴字第四七號，起訴案號：台灣台中地方法院檢察署
九十二年度偵字第二二０五一號），提起上訴，本院判決如下：
    主  文
原判決關於乙○○部分及甲○○販賣第一級毒品部分撤銷，發回
台灣高等法院台中分院。
甲○○其他上訴駁回。
    理  由
一、發回部分（上訴人乙○○部分及上訴人甲○○販賣第一級毒
品部分）：
本件原判決認定：(一)、上訴人乙○○自民國九十年十二月間起，
與陳進松、李榮耀（以上二人由檢察官另案偵辦）共同基於販賣
、運輸第一級毒品海洛因營利及私運管制物品進口之概括犯意聯
絡，自該時起至九十二年九月上旬止，先由陳進松以不詳方式自
台灣地區外運輸第一級毒品海洛因磚入境，再將之分別交由乙○
○、李榮耀販賣予不特定之人，或經李榮耀轉交乙○○販賣，其
方式為：陳進松或李榮耀先將乙○○欲販賣之第一級毒品海洛因
磚，存放在乙○○高雄縣大社鄉○○路四０五號及其他不詳地址
之住居所，乙○○另以研磨器研磨海洛因磚成粉狀，混入糖類等
添加物後，以降低純度，再以模具等工具重新壓製成海洛因磚，
之後對外向不特定需求者招徠購買第一級毒品海洛因。若有買主
向乙○○表示欲購買整塊海洛因磚，俟買主以現金方式付款後，
自九十二年八、九月間起與前開三人有共同犯意聯絡之甲○○，
開車搭載乙○○，由乙○○親自交付第一級毒品海洛因予買主，
每次售價新台幣（下同）八十萬元至一百萬元不等，次數約有三
次。若不特定之買主係要購買小量之第一級毒品海洛因，則由甲
○○依乙○○指定之地點，將第一級毒品海洛因交付不特定之買
主，若是認識之人，則每兩賣十三萬元，若為不認識者，則每兩
賣十三萬五千元至十四萬元，次數至少有十次以上。又甲○○無
第一級毒品海洛因可施用時，乙○○則將第一級毒品海洛因販賣
予甲○○，一小包約為七千元。乙○○均將其販賣第一級毒品海
洛因所得之金額交予陳進松，每次由乙○○抽取二萬元至三萬元
不等之報酬。(二)、甲○○（乙○○配偶高美玲之胞兄），自九十
二年七、八月間某日開始，受乙○○指示，依其指定之地點拿取
第一級毒品海洛因，再將之交予乙○○。約一個月之後，經乙○
○告知其所拿取之物品為第一級毒品海洛因，甲○○因工作無著
，竟與乙○○等人共同基於販賣、運輸第一級毒品海洛因及私運
管制物品進口之概括犯意聯絡，仍受乙○○之指示，至乙○○事
先與陳進松等人約定之地點（通常是在高雄市楠梓區某加油站附
近），向對方收取整塊海洛因，再交給乙○○，乙○○則交付二
、三千元予甲○○為酬。若有買主向乙○○購買整塊海洛因磚，
待買主以現金付款後，則由甲○○開車搭載乙○○，由乙○○親
自交付第一級毒品海洛因予買主。遇買主向乙○○購買小量之第
一級毒品海洛因，則由甲○○依乙○○指定之地點，將第一級毒
品海洛因交付不特定之買主，次數至少有十次以上，甲○○每次
取得四千元或五千元之代價。嗣於九十二年十一月九日十八時三
十分許，經檢察官指揮警員及行政院海岸巡防署海洋巡防總局偵
防查緝隊及二十二大隊人員，持搜索票在高雄縣大社鄉○○路四
０五號乙○○住處實施搜索，當場查扣乙○○所有欲供販賣之第
一級毒品海洛因十二包（合計淨重三三八‧四六公克，空包裝重
二三‧七一公克，純度百分之五十七‧二四，純質淨重一九三‧
七三公克）、及供販賣第一級毒品所用之研磨機一台、電子磅秤
二台、海洛因磚模具二袋，供乙○○、甲○○犯罪聯絡用之行動
電話二支（門號分別為0000000000號、000000
0000號）等情。因而維持第一審關於依想像競合犯及牽連犯
規定，從一重論處乙○○、甲○○共同連續販賣第一級毒品（甲
○○累犯）罪刑部分之判決，駁回其二人在原審關於此部分之上
訴，固非無見。
惟查：(一)、有罪判決書所記載之犯罪事實，為論罪科刑適用法律
之基礎，故凡與適用法令有關之重要事項，必須於有罪判決書內
詳加認定，明確記載，然後於理由內明認定犯罪事實所憑之證
據及理由，始足為適用法令之依據。原判決事實欄所記載之前開
犯罪事實，對於所謂自台灣地區外走私第一級毒品海洛因入境一
節，究指自何處走私毒品入境？且對於乙○○、甲○○參與販賣
海洛因之時地、次數及各次販賣之數量、金額如何？均未為明確
之認定，自不足為適用法令，論以走私及販賣第一級毒品，及宣
告沒收所得之依據，已有未合。(二)、科刑之判決書，須將所認定
之犯罪事實，逐一說明憑以認定之證據及理由，並使事實認定與
理由說明兩相一致，方為合法，倘若對於所認定之犯罪事實，未
明憑以認定之證據及理由，為理由不備，按諸刑事訴訟法第三
百七十九條第十四款規定，其判決當然為違背法令。乙○○、甲
○○始終堅決否認有參與走私、運輸第一級毒品海洛因進口之情
事，原判決事實欄雖認定記載乙○○、甲○○對於陳進松私運第
一級毒品海洛因進口之行為，與陳進松、李榮耀間有共同犯意之
聯絡及行為之分擔，均為走私、運輸第一級毒品之共同正犯，然
未說明其憑以認定彼等間有走私及運輸毒品犯意聯絡及行為分擔
之理由與依據，亦有理由不備之可議。(三)、審理事實之法院，對
於案內與待證事實有重要關係，而屬依法應予調查之證據，如未
依法調查或雖已調查而未調查明白，即與證據未經調查無異，如
率行判決，其判決當然為違背法令。又證據之證明力，固屬於法
院判斷之自由，但不得違背經驗法則，如其判斷存有疑竇，則在
釐清前，尚難遽採為被告有利或不利之認定。甲○○於原審辯稱
伊於九十二年六月間，因右腳部之疾病，曾至高雄市顏威裕骨科
醫院開刀治療，手術後一個多月始將固定之石膏拿掉，借助拐杖
輔助行走，於九十二年七、八月間，右腳手術傷勢尚在復原期間
，不可能駕駛車輛共同販賣第一級毒品海洛因（原審卷第八十七
頁）。實情如何？攸關其是否成立販賣第一級毒品之認定，原審
亦認有調查究明之必要，而傳訊其主治醫師作證，卻不待其到庭
調查釐清，即以顏威裕醫院函復稱：甲○○於九十二年五月二十
八日右踝內外踝骨骨折，同月三十日住院，施行鋼板及鋼釘內固
定，同年六月六日出院，三個月骨折可癒合，六個月後可恢復功
能云云，亦無法為有利於甲○○之認定，而為甲○○不利之判決
，尚嫌速斷，其審理猶有未盡。(四)、原判決既以全體共同正犯犯
罪之所得，合併計算，對上訴人二人為沒收及不能沒收時以其財
產抵償之宣告。然沒收含有保安處分之性質，在剝奪犯罪者因犯
罪而取得之財產上利益，以遏止犯罪，與罰金屬刑罰之性質有別
，故對於各共犯應採連帶沒收主義，不得就全體共犯之總所得，
對於各共犯重複諭知沒收。原判決以共犯犯罪所得之總金額，對
上訴人二人重複為沒收及以財產抵償之宣告，而未為連帶沒收及
不能沒收時，以其財產抵償之諭知或說明，亦有可議。乙○○、
甲○○上訴意旨指摘原判決關於其等販賣第一級毒品部分不當，
非無理由，應認原判決關於此部分有撤銷發回更審之原因。至原
判決理由柒、說明對甲○○被訴自九十年十二月起即與乙○○共
同販賣第一級毒品海洛因，不另為無罪之諭知部分，基於審判不
可分之原則，併予發回，附此明。
二、駁回部分（即甲○○幫助製造第二級毒品部分）：
按刑事訴訟法第三百七十七條規定，上訴於第三審法院，非以判
決違背法令為理由，不得為之。是提起第三審上訴，應以原判決
違背法令為理由，係屬法定要件。如果上訴理由狀並未依據卷內
訴訟資料，具體指摘原判決不適用何種法則或如何適用不當，或
所指摘原判決違法情事，顯與法律規定得為第三審上訴理由之違
法情形，不相適合時，均應認其上訴為違背法律上之程式，予以
駁回。甲○○關於此部分上訴意旨略稱：(一)、原判決認甲○○成
立製造第二級毒品未遂之幫助犯，然正犯林正雄於另案經判處有
期徒刑三年六月，原判決說明甲○○此部分按刑法第三十條第二
項規定，依正犯之刑減輕之，卻仍判處有期徒刑三年六月，顯未
減輕，亦有可議。(二)、甲○○住居所在高雄市，查獲地點在高雄
縣大社鄉，應屬台灣高等法院高雄分院管轄，請移轉該院審理等
語。
惟查：採證認事係屬事實審法院之職權，而法院憑以認定犯
罪事實之證據，並不以直接證據為限，即綜合各種直接、間接證
據，本於推理作用，為其認定犯罪事實之基礎，如不違背經驗法
則與論理法則，亦非法所不許。原判決依憑上訴人甲○○、證人
即共同被告乙○○於警訊及檢察官偵查中之證詞，卷附內政部警
政署刑事警察局九十二年十二月二十四日刑鑑字第０九二０二一
六一０八號鑑驗通知書、法務部調查局九十三年四月十六日調科
壹字第０九三００一二八八四０號函，並扣案白色晶體一大包等
證據，為綜合之判斷，認甲○○有原判決事實三、四所載幫助製
造第二級毒品甲基安非他命未遂及販賣禁藥之犯行，因而撤銷第
一審關於論處甲○○幫助製造第二級毒品（累犯）罪刑部分之判
決，改判依想像競合犯規定，從一重論處其共同製造第二級毒品
未遂（累犯）罪刑，並明甲○○被訴自九十年一月起至前開開
始販賣麻黃素幫助製造第二級毒品之期間，亦受乙○○之指示，
販賣麻黃素幫助製造第二級毒品甲基安非他命部分，犯罪不能證
明，因公訴意旨認與前開犯罪部分有連續犯裁判上一罪之關係，
故不另為無罪之諭知。已詳其調查證據之結果及證據取捨並認
定犯罪事實之理由。所為論斷均有卷存證據資料可資覆按，就形
式上觀察，要無採證認事違背經驗法則、論理法則，或有其他違
背法令之情形，尚難任意指摘為違法。按案件由犯罪地或被告住
所、居所或所在地之法院管轄，刑事訴訟法第五條第一項定有明
文。所謂「被告所在地」，乃指被告起訴當時所在之地而言，即
以案件起訴繫屬法院時為準，至其所在之原因，無論自由或出於
強制皆所不問。本件經台灣台中地方法院檢察署檢察官向第一審
台灣台中地方法院提起公訴，於九十三年三月九日繫屬時，甲○
○係羈押於台灣台中看守所，有卷附資料可稽，依上開說明，其
所在地之台灣台中地方法院及原審法院自有管轄權。甲○○上訴
意旨指摘第一審及原審法院，對其此部分犯罪無管轄權，核非依
卷內證據資料為原判決具體違法指摘之上訴第三審合法理由。又
刑之加重、減輕，係以法定刑為加減之基準，而非以其他共犯之
宣告刑為加減之基準。原判決說明甲○○成立幫助製造第二級毒
品未遂（累犯）罪，先依累犯規定加重其刑，除法定刑之無期徒
刑部分不得加重外，僅就有期徒刑及罰金部分加重之，再依幫助
犯及未遂犯規定遞減其刑後，審酌甲○○販賣麻黃素，足以戕害
國人之身心健康，犯後否認犯行，並無悔意，惟念其僅居於輔助
之地位，幫助製造第二級毒品尚屬未遂，參與之時間僅數月，實
際所得非多，惡性較乙○○為輕等一切情狀，量處其有期徒刑三
年六月（較已確定之乙○○所處有期徒刑五年為輕）。所為刑罰
之量定，乃原審量刑職權之適法行使，自不受他案有關正犯宣告
刑之拘束，難認有何違背法令之情形，不得任意指摘原判決量刑
違法，而執為上訴第三審之合法理由。甲○○其餘上訴意旨未依
據卷內訴訟資料，對原判決關於此部分為具體違法之指摘，徒憑
己見，就原審採證認事職權之適法行使，及原判決已明白論斷之
事項，仍執前詞，任意指摘原判決關於此部分違法，並就是否知
悉所交付者為毒品，重為單純事實之爭辯，核與法律規定得為第
三審上訴理由之違法情形，不相適合。應認甲○○關於此部分之
上訴違背法律上之程式，予以駁回。
據上論結，應依刑事訴訟法第三百九十五條前段，第三百九十七
條、第四百零一條，判決如主文。
中　　華　　民　　國　九十四　年　　四　　月　二十一　日
                      最高法院刑事第十庭
                          審判長法官  陳　正　庸
                                法官  賴　忠　星
                                法官  王　居　財
                                法官  林　開　任
                                法官  林　立　華
      本件正本證明與原本無異
                                      書  記  官
中　　華　　民　　國　九十四　年　　四　　月  二十九  日
                                                      V
